臺灣嘉義地方法院民事判決　　　　　　　 96年度訴字第521號
原　　　告　丙○○
兼訴訟代理　乙○○
人
被　　　告　甲○○
上列當事人間請求確認和解法律關係存在事件，本院於民國96年
11月20日言詞辯論終結，判決如下：
    主  文
確認兩造間就嘉義市西區調解委員會於民國九十三年十月七日所
為調解筆錄之和解法律關係存在。
訴訟費用由被告由負擔。
    事實及理由
壹、程序方面：
    按確認之訴非原告有即受確認判決之法律上利益者，不得提
    起；所謂即受確認判決之法律上利益，係指法律關係之存否
    不明確，原告主觀上認其在法律上之地位有不安之狀態存在
    ，且此種不安之狀態，能以確認判決將之除去者而言，若縱
    經法院判決確認，亦不能除去其不安之狀態者，即難認有受
    確認判決之法律上利益（最高法院52年台上字第1240號判例
    參照）。本件原告對兩造於民國93年10月7日在嘉義市西區
    調解委員會成立調解之和解法律關係（下稱系爭和解法律關
    係）有效成立，而主張被告應依約定行使其權利，而被告則
    以系爭和解契約無效，是原告主觀上認其是否需依系爭和解
    契約給付，在法律上之地位有不安之狀態存在，且此種不安
    之狀態，能以確認判決將之除去，依前開說明，原告提起本
    件確認之訴，自有法律上之確認利益。
貳、實體方面：
一、原告起訴主張：原告先前共積欠被告新台幣（下同）1,347
    萬元，因原告一時無法全部清償，於93年10月間申請嘉義市
    西區調解委員會進行調解，於93年10月7日經調解委員丁○
    ○先生調解後，兩造同意之調解內容為：「一、聲請人等（
    即原告）已於93年9月30日支付對造人（即被告）6,000元，
    並約定從93年10月起，於每月最末日前支付對造人6,000元
    正，直至清償1,347萬元完畢為止。（上述如有一期未付，
    視同全部到期）。二、對造人願不求償上述借款之利息。三
    、兩造同意拋棄其餘民事請求權。」並經兩造及調解委員簽
    名同意，有調解筆錄可憑。雖該調解筆錄送請鈞院為核定時
    ，法院認分期清償之時間太長而不予核定，但實際上兩造間
    就上開借款之清償方法，於調解成立，並經兩造簽名後，確
    已成立民法第736條所規定和解無訛。而原告亦已依上開調
    解筆錄意旨自93年9月起迄目前為止，均於每月月底前將每
    月應攤還之6,000元匯入被告帳戶（華南商業銀行嘉義分行
    帳號0000000000-0號），有匯款申請書等影本可證。詎近期
    被告委由第三人以原告積欠被告1,347萬元未還為由，向原
    告索債，要原告一次清償或僅分數次償還，且口氣不佳。為
    此，依民事訴訟法第247條之規定提起本件訴訟，並聲明：
    確認兩造間於93年10月7日在嘉義市西區調解委員會所成立
    調解之和解法律關係存在。
二、被告則以下列言詞置辯，並聲明：原告之訴駁回。
（一）兩造於93年10月7日在嘉義市西區區公所調解委員會所製
      作之調解筆錄，只記載原告已於93年9月30日支付被告6,
      000元，並約定從93年10月起，於每月最末日前支付被告
      6,000元正，直至清償1,347萬元完畢為止。然卻忽略被告
      當時和解真意：係原告於近期幾個月內每月付6,000元，
      將來有錢時應一次償還所積欠被告之全部債務。此一重點
      ，調解筆錄卻漏未記載，是知兩造之調解內容應未合致成
      立，兩造之和解法律關係應不存在甚明。
（二）上揭調解內容經鈞院審查之結果，亦於93年10月28日以嘉
      院興民松93年核字第6770號函表示不予核定，其理由謂：
      原告每月支付6,000元，如要清償1,347萬元則需2,245個
      月（約187年），是調解內容不可能實現。兩造之調解內
      容，法院既不准予核定，足證調解關係不生效。再且，上
      述和解內容，係屬客觀上給付不能（原告不可能活到187
      歲），故和解契約無效。
三、原告主張兩造就系爭1,347萬元借款於93年10月7日於嘉義市
    西區調解委員會成立調解，被告同意原告按月清償6,000 元
    至清償完畢為止，並提出調解筆錄為證，被告則以前揭情詞
    ，資為抗辯。是本件兩造爭執者，厥為系爭和解契約是否有
    效成立？茲分述如下：
（一）按和解契約之成立，民法未特別設規定，依一般契約成立
      之規定，由當事人意思表示之一致而成立（民法第153條
      ）。原告雖主張立約當時其真意係約定原告於近期幾個月
      內每月付6,000元，將來有錢時應一次償還所積欠被告之
      全部債務，調解筆錄漏未記載，故兩造之調解內容應未合
      致成立，兩造之和解法律關係應不存在云云，然為原告所
      否認，而查被告亦自認系爭調解筆錄上「甲○○」之簽名
      係其所為，並有該調解筆錄附卷可稽，況證人即當時調解
      委員丁○○於本院96年11月20日言詞辯論期日具結證述：
      「（除了這些調解內容外，尚有談到其他問題？）就是以
      調解內容為準。」（見本院卷第41頁），被告復未提出雙
      方意思表示不一致之證據以實其說，難認其上開所辯為真
      實。
（二）又鄉鎮市民事調解，因非於法院訴訟進行中所為之和解，
      故調解成立者，在兩造當事人間，其法律上性質應為私法
      行為，亦即相當於民法第736條之和解契約，乃兩造約定
      ，互相讓步，以終止爭執或防止爭執發生而成立之契約。
      依民法第737條規定，有使當事人所拋棄之權利消滅及使
      當事人取得和解契約所訂明權利之效力。被告於上開調解
      程序既同意互相退讓，同意原告從93年10月起，於每月最
      末日前支付被告6,000元，直至清償1,347萬元完畢為止（
      上述如有一期未付，視同全部到期），且願不求償上述借
      款之利息，作成調解以終止爭執，即有使原告取得調解之
      和解契約所約定權利之效力。經本院審酌該調解筆錄之約
      定內容，亦未有民法第71條及第72條所指違背強行規定或
      公序良俗而當然無效之情事。而該和解契約既未曾撤銷或
      解除，被告不得以該調解筆錄未經本院核定，即遽認該和
      解契約所生之法律關係不存在。至於被告主張和解契約因
      分期清償時間太長屬客觀上給付不能乙事，查上揭和解契
      約縱約定分期清償時間過長，亦屬原告遺產債務之問題，
      尚難以此逕認契約有給付不能之情事。
四、綜上所述，原告訴請確認確認兩造間就嘉義市西區調解委員
    會於93年10月7日所為調解筆錄之和解法律關係存在，為有
    理由，應予准許。
五、據上論結，本件原告之訴為有理由，依民事訴訟法第78條，
    判決如主文。
中　　華　　民　　國　　96　　年　　12　　月　　4 　　日
                  民事第一庭法　官　吳芝瑛
如對本判決上訴須於判決送達後20日內向本院提出上訴狀。
以上正本證明與原本無異。
中　　華　　民　　國　　96　　年　　12　　月　　4 　　日
                            書記官　馮澤文
